【裁判字號】    98,上易,177
【裁判日期】    981014
【裁判案由】    返還借款
【裁判全文】
臺灣高等法院高雄分院民事判決         98年度上易字第177號
上  訴  人  甲○○
被上訴人    乙○○
上列當事人間請求返還借款事件，上訴人對於民國98年6 月16日
臺灣屏東地方法院97年度訴字第561 號第一審判決提起上訴，本
院於98年9 月30日言詞辯論終結，判決如下：
    主  文
上訴駁回。
第二審訴訟費用由上訴人負擔。
    事實及理由
一被上訴人起訴主張：上訴人自民國96年11月18日起至97年5 月
  27日止，以繳納房租、保險費、助學貸款及家用、看病、還債
  等為由，向被上訴人借款11次，經被上訴人以轉帳方式匯入上
  訴人之帳戶內共新臺幣（下同）166,000 元（如附表編號1至9
  所示），另以現金交付30萬元（如附表編號10、11所示），合
  計466,000 元。兩造間就上開借款並未約定返還期限，惟嗣後
  被上訴人向上訴人請求返還，上訴人竟置之不理，爰依消費借
  貸之法律關係，請求上訴人加計法定遲延利息返還466,000 元
  等語。求為判決：上訴人應給付被上訴人466,000 元，及自起
  訴狀繕本送達後30日，即98年1 月1 日起至清償日止，按週年
  利率5%計算之利息。（原審為被上訴人全部勝訴之判決，經上
  訴人聲明不服）於本院聲明如主文所示。
二上訴人則以：兩造於95年7 月間在高雄縣大社鄉上訴人上班之
  小吃部KTV 認識，嗣後被上訴人有意追求上訴人，除多次前往
  上開小吃部KTV 捧場外，於得知上訴人在經濟上有困難後，更
  主動表示願意幫助而匯款，惟嗣後被上訴人得知上訴人結交男
  朋友，竟心有不甘，而向上訴人催討上開款項。事實上兩造間
  並無消費借貸之關係存在，被上訴人係因贈與而匯款與上訴人
  共166,000 元，如附表編號1 至9 所示，且被上訴人亦未曾交
  付上訴人如附表編號10、11所示之現金30萬元，被上訴人依消
  費借貸之法律關係，請求上訴人加計利息返還借款466,000 元
  ，非有理由等語置辯。於本院聲明：(一)原判決廢棄。(二)上開廢
  棄部分被上訴人在第一審之訴駁回。
三兩造所不爭執之事項：
(一)被上訴人自96年11月18日起至97年5 月27日止，自其在第一銀
  行岡山分行及岡山仁壽路郵局開設之帳戶，分次以轉帳方式匯
  入上訴人帳戶共166,000 元，詳如附表編號1 至9 所示。
(二)上訴人曾傳簡訊與被上訴人謂：「這個月我沒辦法還你錢～因
  為我都沒上班～我現在去上補習班～我要考監公的執照～欠你
  的我一定會還」、「我上禮拜住院住了五天…星期二才出院」
  、「吐血…胃出血…還有腎結石…現在有吃藥等小石頭排出來
  」、「你現在就是要我每個月還你錢嘛…我就想辦法籌給你…
  我的事麻煩你不用再過問」、「我現在身體不好沒辦法上班…
  外面又有人在討錢…我已經夠煩了」、「你找我？？怎麼了…
  你能幫我多少」、「我沒錢繳手機費了！！還有就學貸款的錢
  」、「馬吉…你能不能匯兩萬給我…我就學貸款要繳錢了…還
  有要繳保險」、「七夕那天公司禁休…你能不能買我全場…我
  們去看電影…我不想去上班」、「不要就算了…我什麼時候是
  別人的女朋友…那你那天要來載我嗎？？不要的話我找別人過
  」、「000-000-000000這是我土地銀行的帳號」、「你不錯…
  來我們店也沒叫我進去訪客…你也只不過當我是小姐…根本沒
  把我當朋友不是嗎」等語。
四協商整理兩造爭點如下：
(一)被上訴人匯款與上訴人共166,000 元，是否為上訴人向被上訴
  人所借用？
(二)被上訴人是否曾於96年12月31日、97年4 月13日以交付現金之
  方式分別貸與上訴人10萬元及20萬元？
(三)被上訴人得否依消費借貸法律關係請求上訴人給付466,000 元
  及法定遲延利息？
五被上訴人匯款與上訴人共166,000 元，是否為上訴人向被上訴
  人所借用？
(一)按原告於起訴原因已有相當之證明，而被告於抗辯事實並無確
  實證明方法，僅以空言爭執者，當然認定其抗辯事實之非真正
  ，而應為被告不利益之裁判，最高法院18年上字第1679號判例
  要旨足資參照。
(二)經查：被上訴人確自96年11月18日起至97年5 月27日止，自其
  在第一銀行岡山分行及岡山仁壽路郵局開設之帳戶，分次如附
  表編號1 至9 所示時間金額，以轉帳方式匯入上訴人帳戶共16
  6,000 元一節，為上訴人所不爭執（見本院卷第26頁至第27頁
  ），並有其不爭執其形式真正之第一銀行活期儲蓄存款存摺、
  岡山仁壽路郵局客戶歷史交易清單在卷可稽（見原審卷第2-1
  頁至第2-4 頁、第3 頁至第4 頁），佐以上訴人自認其確於收
  受被上訴人催討電話後，以簡訊回應「這個月我沒辦法還你錢
  」、「欠你的我一定會還」、「「你現在就是要我每個月還你
  錢嘛…我就想辦法籌給你」（見本院卷第26頁至第27頁），復
  有簡訊照片在卷可憑（見原審卷第51頁），足認被上訴人確於
  附表所示時間及方式轉匯金額合計166,000 元與上訴人無訛，
  且事後被上訴人向上訴人索討該等金錢時，上訴人則回應欠錢
  會還錢。若被上訴人交付之金錢非上訴人向被上訴人所借貸者
  ，則依常情，上訴人應會於簡訊中質疑被上訴人向其催討之正
  當性，回應該等金錢為被上訴人所饋贈不應索回等等，惟上訴
  人均未為之，反而一再表示會還錢，及現有困難等語。如此應
  認上訴人確係向被上訴人借貸，被上訴人始匯錢與上訴人。
(三)至上訴人辯以：附表編號1 至9 之匯款係被上訴人為追求上訴
  人所為之贈與，上訴人於簡訊中雖表示要還錢，係因被上訴人
  抱怨有競爭者時，上訴人才予以回應，並非一般尋常普通借貸
  關係，全因男女交往發齟齬後翻臉索討等語，並表示可以提出
  被上訴人之簡訊予以證明，惟事後並未舉證以實其說（見本院
  卷第24頁），自難以採信。因被上訴人已證明其交付款項與上
  訴人係上訴人向被上訴人所借用，上訴人則未能證明該等款項
  為被上訴人所贈與，是以揆諸上開說明，應為上訴人不利益之
  認定。
六被上訴人是否曾於96年12月31日、97年4 月13日以交付現金之
  方式分別貸與上訴人10萬元及20萬元？
(一)按證人為不可代替之證據方法，如果確係在場聞見待證事實，
  而其證述又非虛偽者，縱令證人與當事人有親屬、親戚或其他
  利害關係，其證言亦非不可採信，最高法院53年台上字第2673
  號判例要旨可資參照。
(二)經查：被上訴人係於96年12月31日向訴外人丙○○借用10萬元
  ，並邀其陪同前往屏東將該筆款項借與上訴人，嗣於97年3 月
  17日被上訴人向花旗（臺灣）商業銀行臺北分行借貸40萬元，
  經該行於同日匯款入被上訴人設於岡山仁壽路郵局，被上訴人
  乃於次日提領39萬元，將其中10萬元返還與訴外人丙○○後，
  又於97年4 月13日邀丙○○前往屏東，貸與上訴人20萬元一節
  ，業經證人丙○○於原審結證明確（見原審卷第18頁至第20頁
  ），復有花旗（臺灣）商業銀行臺北分行98年9 月7 日（98）
  政查字第22052 號函附被上訴人借貸暨清償明細、岡山仁壽路
  郵局客戶歷史交易清單在卷可稽（見本院卷第39頁至第42頁、
  原審卷第3 頁），自堪認被上訴人確有資力，且於96年12月31
  日、97年4 月13日以交付現金之方式分別貸與上訴人10萬元及
  20萬元。
(三)至上訴人辯稱：上訴人於96年12月31日、97年4 月13日均未在
  屏東，不可能收受被上訴人之現金；且證人丙○○所述與被上
  訴人提領款項時間及交付現金之時間不同，不足以證明附表編
  號11之借款事實等語，並以證人丁○○所述為憑。惟查：
1.證人丁○○證述其與上訴人係自97年4 、5 月份開始交往迄今
  ，在此之前曾與上訴人於96年12月31日與朋友共7 、8 人過中
  午時前往屏東縣南灣龍門客棧同遊，迄翌日凌晨1 、2 點才離
  開等語（見本院卷第27頁至第28頁），亦即證人丁○○於原審
  審理時與上訴人即已為男女朋友關係，而證人丙○○於98年2
  月18日原審證述於96年12月31日與被上訴人在夜間交付10萬元
  與上訴人時，經原審法院於98年2 月18日當庭及98年6 月2 日
  2 次詢問上訴人之意見時，上訴人均僅單純否認丙○○之證述
  ，而未曾述及曾於96年12月31日與朋友丁○○外出遊玩，亦有
  該等筆錄在卷可憑（見原審卷第21頁、第76頁反面），則上訴
  人於原審判決後始舉丁○○為證，已難以採信。況且，證人丁
  ○○表示在場者除其朋友陳建興及上訴人外，其餘友人不知其
  姓名，且因未留宿，故無法提出住宿證明等語（見同上），上
  訴人雖表示將查報其餘在場友人姓名並協同到庭，惟均未舉證
  以實其說（見本院卷第28頁），證人丁○○所述既未有其他佐
  證，自不足採。
2.被上訴人係於97年4 月13日下午11時6 分54秒自岡山郵局自動
  櫃員跨行轉出1 萬元至上訴人設於土地銀行之帳戶內一節，有
  中華郵政股份有限公司鳳山郵局98年8 月18日鳳營字第098010
  1048號函附被上訴人之歷史交易清單在卷可憑（見本院卷第37
  頁至第38頁），佐以上訴人於97年4 月13日上午9 時10分起與
  被上訴人之0000000000號手機通話，迄當日下午11時3 分許，
  共7 次一節，有上訴人之通話明細在卷可憑（見原審卷第43頁
  ），足認被上訴人於97年4 月13日確因上訴人為向其借錢而有
  聯絡，並於當晚11時許匯款1 萬元。是以被上訴人主張上訴人
  為向其借貸而表示缺錢孔急，兩造即為此密切聯繫，當時未直
  接匯20萬元與上訴人，係因郵局限制匯款不得逾3 萬元，乃親
  自邀約丙○○同往交付，詎迄深夜上訴人又央求再匯1 萬元，
  其無法再前往屏東交付，遂至岡山郵局自動櫃員跨行轉出1 萬
  元與上訴人等語，即為可採。上訴人雖表示前1 日其即與訴外
  人戊○○前往花蓮，並請求傳訊戊○○等語，惟證人戊○○經
  本院傳喚後，及上訴人表示將自行協同到庭，均未能到庭證述
  ，上訴人復未能舉證證明其確未於97年4 月13日在屏東受領20
  萬元，未於當日夜間再央求被上訴人匯款1 萬元，則上訴人空
  言爭執證人丙○○之證述，自不足採。
3.證人丙○○於原審陳述其見被上訴人交付上訴人現金之日期，
  雖有前後相左，又與被上訴人所述略有數日之出入，惟證人丙
  ○○所見所聞與於原審證述時已逾1 年餘，本無從期待其記得
  借貸款項日期較諸借貸雙方更精確，況且，證人丙○○於證述
  第1 次現金交付日期為95年12月31日後，立即發現有誤，當庭
  業已更正為96年12月31日。至於證人丙○○就第2 次交付現金
  日期僅表示於第1 次之後數月，原審法院要求證人確認日期，
  證人丙○○表示係被上訴人領30餘萬元當天，原審法院才詢以
  是否為97年3 月18日，證人即表示差不多等語（見原審卷第20
  頁），足認證人丙○○僅就被上訴人曾領30餘萬元及交付20萬
  元與上訴人之事實有明確之記憶，至正確時間則未能確定。嗣
  被上訴人遂表示其係於97年3 月18日提領30餘萬元後，於97年
  4 月6 日至11日前往接受動員召集後2 日，才交付20萬元與上
  訴人一節，並以國防部後備司令部後備陸戰旅證號字第097000
  0001號專長鑑測合格證書為憑（見原審卷第78頁），足認被上
  訴人所述與事實相符，而堪採取。是以，證人丙○○所述雖略
  有齟齬，惟其所述既與被上訴人證述借款情形、提匯款暨交付
  日期資料大致相符，足認確係在場聞見待證事實，則揆諸上開
  說明，其證言即非不可採信。從而上訴人所辯各節，均不足採
  。
七被上訴人得否依消費借貸法律關係請求上訴人給付466,000 元
  及法定遲延利息？
(一)按借用人應於約定期限內，返還與借用物種類、品質、數量相
  同之物，未定返還期限者，借用人得隨時返還，貸與人亦得定
  1 個月以上之相當期限，催告返還，民法第478 條定有明文。
  次按被上訴人既已對上訴人起訴，起訴狀繕本又於68年8 月9
  日送達上訴人，自可認被上訴人已對上訴人為催告，且截至第
  二審更審言詞辯論之日止，為時逾1 個月以上，縱本件借貸未
  定有返還期限，亦可認被上訴人之請求與民法第478 條規定相
  符，最高法院70年台上字第2011號判例要旨可資參照。據此，
  原告若已證明被告有借用款項之事實，並以起訴狀繕本之送達
  後1月起算法定遲延利息，自得依上開規定請求被告給付。
(二)經查：上訴人確向被上訴人借用附表所示之款項共466,000 元
  一節，已如前述，惟兩造並未約定清償期限，被上訴人遂起訴
  請求，該起訴狀繕本則於97年11月30日送達於上訴人，被上訴
  人乃請求自98年1 月1 日起算法定遲延利息等情，有送達證書
  、原審98年6 月2 日言詞辯論筆錄在卷可據（見原審卷第8 頁
  、第76頁），足認被上訴人已對上訴人為催告，且迄98年1 月
  1 日止，為時逾1 個月以上，則揆諸上開說明，本件借貸雖未
  定有返還期限，亦可認被上訴人之請求與民法第478 條規定相
  符，被上訴人自得依消費借貸法律關係請求上訴人給付466,00
  0 元及法定遲延利息。
八綜上所述，被上訴人本於消費借貸之法律關係，請求上訴人給
  付466,000 元，及自98年1 月1 日起至清償日止，按週年利率
  5%計算之利息，為有理由，應予准許。是則原審判命上訴人如
  數給付，並依職權宣告假執行，於法並無不合。上訴意旨指摘
  原判決不當，求予廢棄改判，為無理由，應予駁回其上訴。
九據上論結，本件上訴為無理由，依民事訴訟法第449 條第1項
  、第78條，判決如主文。
中    華    民    國    98    年    10    月    14    日
                            民事第四庭
                                審判長法官  蔡文貴
                                法      官  黃科瑜
                                法      官  謝靜雯
以上正本證明與原本無異。
本件不得上訴。
中    華    民    國    98    年    10    月    14    日
                                書  記  官  唐奇燕
附表：
┌──┬──────┬─────┬──────────┐
│編號│時        間│金     額 │交    付    方    式│
│    │            │（新臺幣）│                    │
├──┼──────┼─────┼──────────┤
│  1 │96年11月18日│  6 千元  │自被上訴人在第一銀行│
│    │            │          │岡山分行開設之帳戶轉│
│    │            │          │帳匯入上訴人之帳戶。│
├──┼──────┼─────┼──────────┤
│  2 │96年12月9 日│  1 萬元  │同上                │
├──┼──────┼─────┼──────────┤
│  3 │96年12月27日│  3 萬元  │同上                │
├──┼──────┼─────┼──────────┤
│  4 │96年12月28日│  2 萬元  │同上                │
├──┼──────┼─────┼──────────┤
│  5 │97年3 月28日│  2 萬元  │同上                │
│    │            │          │                    │
├──┼──────┼─────┼──────────┤
│  6 │97年4 月13日│  1 萬元  │自被上訴人在岡山仁壽│
│    │            │          │路郵局開設之帳戶轉帳│
│    │            │          │匯入上訴人之帳戶。  │
├──┼──────┼─────┼──────────┤
│  7 │97年4 月20日│  4 萬元  │自被上訴人在第一銀行│
│    │            │          │岡山分行、岡山仁壽路│
│    │            │          │郵局開設之帳戶轉帳匯│
│    │            │          │入上訴人之帳戶各3 萬│
│    │            │          │元及1 萬元。        │
├──┼──────┼─────┼──────────┤
│  8 │97年5 月20日│  2 萬元  │自被上訴人在第一銀行│
│    │            │          │岡山分行開設之帳戶轉│
│    │            │          │帳匯入上訴人之帳戶。│
├──┼──────┼─────┼──────────┤
│  9 │97年5 月27日│  1 萬元  │自被上訴人在岡山仁壽│
│    │            │          │路郵局開設之帳戶轉帳│
│    │            │          │匯入上訴人之帳戶。  │
├──┼──────┼─────┼──────────┤
│ 10 │96年12月31日│  10萬元  │交付現金。          │
├──┼──────┼─────┼──────────┤
│ 11 │97年4 月13日│  20萬元  │同上                │
├──┼──────┼─────┼──────────┤
│合計│            │466,000元 │                    │
└──┴──────┴─────┴──────────┘


司法院資訊處製作；財團法人民間司法改革基金會備份。
